---
title: "Mappeeksamen"
author: "Margit Dahl Sørensen"
date: "`r Sys.Date()`"
output: pdf_document
documentclass: book
bibliography:
- book.bib
- packages.bib
description: |
  This is a minimal example of using the bookdown package to write a book.
  set in the _output.yml file.
  The HTML output format for this example is bookdown::gitbook,
link-citations: yes
github-repo: rstudio/bookdown-demo
site: bookdown::bookdown_site
editor_options: 
  markdown: 
    wrap: 72
---

# Reabilitet

## Introduksjon

Maksimalt oksygenopptak V̇O~2max~ ble først beskrevet av [@hill1923\] ,
og kan defineres som kroppens evne til å ta opp og forbruke oksygen per
tidsenhet \[@hill1923; @Basset2000]. Innen toppidrett måles ofte det
maksimale oksygenopptaket for å måle utøverens kapasitet opp mot
arbeidskravet i den spesifikke idretten, og V̇O~2max~ kan i så måte også
sees på som et mål på den aerobe effekten til utøveren [@bassett2000]. I
Olympiatoppens testprotokoller benytter de flere definerte
hjelpekriterier for å sikre at man faktisk har funnet deltakerens
maksimale oksygenopptak [@tønnessen2017]. Følgende kriterier er
beskrevet; platå i V̇O~2max~ er oppnådd, økning i ventilasjon med
utflating av V̇O~2max~ verdi, RER over 1.10 (hvis laktatprofil er
gjennomført i forkant er 1.05 gjellende), og blodlaktat over 8
\[@tønnessen2017\].

## Metode

I forkant av testen målte alle deltakerne kroppsvekten, men ble bedt om
å ta av seg skoene. Kroppsvekten som senere brukt i beregningen av
maksimalt oksygenopptak (ml kg^-1^ min^-1^) er kroppsvekten målt i
forkant av test, etter at 300g har blitt trukket av for å ta høyde for
vekten av klær og sko. For å sikre intern validitet ble deltakerne bedt
om å avstå fra anstrengende fysisk aktivitet dagen før test,
standardisere måltidet i forkant av test samt avstå fra inntak av
koffein under de siste 12 timene før testen [@halperin2015]. Test 1 og
test 2 ble gjennomført på samme tid på døgnet under standardiserte
forhold. Test 2 ble gjennomført 6 dager etter gjennomført test 1. Det
ble ikke kontrollert for fysisk aktivitet mellom testdagene.

11 deltakere (Tabell 1) gjennomførte en 10 minutter lang
oppvarmingsprotokoll på tredemøllen (Woodway, 4 front, Wisconsin, USA),
beskrevet for deltakerne i forkant av testen. Denne
oppvarmingsprotokollen bestod av fem minutter på 11-13 i Borg 6-20 RPE
skala [@borg1982], etterfulgt av 2x1min på starthastighet og stigning
med 30 sekund pause mellom dragene på ett minutt. . Siste tre minutter
av oppvarming ble gjennomført 11-13 i borg på valgfri stigning og fart.
. Etter oppvarming var det to minutter pause før testen begynte.
Starthastighet var satt til 8km/t, med stigning på 10.5% og 5.5% for
henholdsvis menn og kvinner.

V̇O~2max~ ble målt ved hjelp av en metabolsk analysator med Vyntus CPX
miksekammer (Vyntus CPX, Jaeger-CareFusion, UK). Forut for alle tester
ble analysatoren gass og volumkalibrert . Analysatoren ble stilt inn til
å gjøre målinger hvert 30sek, og V̇O~2max~ ble kalkulert gjennom å bruke
snittet av de to høyeste påfølgende målingene av V̇O~2~. Underveis i
testen mottok alle deltakerne en høylytt verbal oppmuntring fra
testleder som var standisert [@halperin1923]. Alle deltakerne
gjennomførte også begge testene med samme testleder og med samme
personer til stede i rommet for å redusere konfundering [@halperin1923].

For hvert medgåtte minutt av testen ble hastigheten på møllen økt med
1km/t, helt til utmattelse, hvor testen ble avsluttet. Deltakernes
hjertefrekvens (GARMIN/POLAR) ble også registrert under hele testen. Når
testen ble avsluttet ble deltakerne bedt om å rapportere opplevd
anstrengelse ved hjelp av Borg-skala [@borg1982]. Maksimal
hjertefrekvens under testen ble også registrert. Ett minutt etter
avsluttet test ble hjertefrekvens registrert, og det ble målt og
analysert blodlaktat (BIOSEN).

## 

```{r, echo=FALSE, message=FALSE, warning=FALSE}
library(readxl)
vo2g1 <- read_excel("~/Documents/Master i treningsfysiologi/R-studio/IDR4000-bookdown/Data/vo2g1.xlsx")
library(tidyverse) # 
library(knitr)
library(kableExtra)
library(flextable)
vo2g1 %>% # heter vo2data
  select(fp, time, sex, age, height, weight) %>% 
  # Velger fp, time, sex, age, height and weight
  
  filter(time == "pre") %>% # filter for å bare ha resulat fra pre
  
  group_by(sex) %>% # lager grupper for kjønn
  mutate(n = n()) %>% # legger til variabel for å få antall deltagere per kjønn
   pivot_longer(names_to = "variable", 
               values_to = "value", 
               cols = age:n) %>% # summerer alle varibler og legger til "varible" og "Value" som kolonne og variablene som rader
   group_by(sex, variable) %>% # definerer gruppene på nytt 
  summarise(m = mean(value), 
            s = sd(value)) %>% # regner ut gjennomnsitt og sdandardavvik og legger til som kolonne
  mutate(ms = if_else(variable == "n", as.character(m), paste0(signif(m, 3),  " (", signif(s, 3), ")"))) %>% # formaterer det på gunstig måte og bruker signif til å runde av desiamler.
   ungroup() %>% # må til for å fjerne kolonner
  select(-m, -s) %>% # Velger de jeg skal fjerne
   pivot_wider(names_from = sex, 
              values_from = ms) %>% # Henter navn fra sex og verdier fra values og danner en bredere tabell
   mutate(variable = factor(variable, levels = c("n", "age", "weight", "height"), labels = c("N", "Alder (år)", "Vekt (kg)", "Høyde (cm)"))) %>% # Endrer navn på variabler 
  arrange(variable) %>% 
   flextable()  %>%
   set_header_labels(variable = "",
                    F = "Kvinner", M = "Menn") %>%
  add_footer_row(values = "Verdier er gitt som gjennomsnitt og (Standardavvik)", colwidths = 3) %>%
   autofit()
```

## Resultater

```{r, echo=FALSE, message=FALSE, warning=FALSE}
library(tidyverse)
library(readxl)
reliabilitet <- read_excel("~/Documents/Master i treningsfysiologi/R-studio/IDR4000-bookdown/Data/realabilitet-uttrekning.xlsx") %>%
  mutate(diff = `VO2_max_ml/min post` - `VO2_max_ml/min pre`) %>% # Change/difference score
  summarise(s = sd(diff),
            m = mean(c(`VO2_max_ml/min post`, `VO2_max_ml/min pre`)), # mean
            te = s / sqrt(2), # the typical error. 
            cv = 100 * (te / m),
             L = qt(0.975, 4) * s)  # Calculate as a percentage of the mean
```

I Figur 1 kan man se endringen fra test 1 til test 2 fordelt på kjønn.
Den typiske målefeilen (typical error, [@hopkins2000]) fra test 1 til
test 2 er utregnet til å være `r round(reliabilitet$cv, 2)`%.

```{r, echo=FALSE, message=FALSE, warning=FALSE, fig.cap = "Figur 1 viser forskjellen i vo2max (ml/min) mellom test 1 og test 2"}
library(readxl)
library(ggtext)

read_excel("~/Documents/Master i treningsfysiologi/R-studio/IDR4000-bookdown/Data/vo2g1.xlsx") %>%
  select(fp, time, vo2max = `VO2_max_ml/min`, sex)  %>%
  mutate(time = factor(time, levels = c("pre", "post"), 
                           labels = c("Test 1", "Test 2"))) %>%
  mutate(sex = factor(sex, levels =c("F", "M"),
                      labels = c("Kvinner", "Menn"))) %>%
  ggplot(aes(time, vo2max, color = sex, group = fp)) + 
  geom_line() +
  geom_point(size = 3) +
  labs(x = "Test tidspunkt",
       y = "VO<sub>2max</sub> (ml/min<sup>-1</sup>) ", 
       color = "Kjønn") +
  theme_bw() +
  theme(axis.text.x = element_text(color = "black", size = 12, face = "bold"), 
        axis.title.y = element_markdown())
```

## Diskusjon

Resultatet i vårt studie er at typefeil er på 4.04%. Typefeilen kan tyde
på at enkelte av disse resultatene kan være utsatt for støy av ulik sort
\[@hopkins2000\]. Ettersom testing av maksimalt oksygenopptak er en test
som gjennomføres til utmattelse, vil man kunne forvente en viss
variasjon i testresultatene ettersom opplevd anstrengelse kan påvirkes
av flere ulike variabler [@halperin2015]. For å redusere støy vil flere
faktorer være nyttig å ta hensyn til under slik testing. Som nevnt i
metoden vil standardisering av matinntak, koffeininntak, utstyr og
tidspunkt for gjennomføring av test være med på å kunne sikre intern
validitet i resultatene. Eksempler er deltakernes kjennskap til testen,
verbal oppmuntring og personer tilstede under testen er andre faktorer
som potensielt kan bidra til støy [@halperin2015]. Felles for alle
faktorer er at graden av påvirkning på resultatene muligens reduseres
ved hjelp av en standardisert testprotokoll. Deltakerne - og
testlederne, sin kjennskap til testen er en annen faktor som trolig
påvirker resultatene i vårt prosjekt. I dette tilfellet fantes det
enkelte deltakere som hadde gjennomført en liknende test flere ganger,
og en kan da forvente en mindre grad av variasjon mellom resultatene på
test 1 og test 2, sammenlignet med de deltakerne som gjennomførte testen
for første gang under test 1. Dette fordi kjennskapen og kunnskapen de
tilegnet seg på test , trolig spiller inn på testresultatene.

Grunnen til at vi snakker om typefeil er at når vi ønsker å måle
påvirkningen av trening på en gruppe individer er det viktig å kunne si
noe om hva som er endring og hva som er støy (målefeil). Desto mindre
støy en test innebærer jo bedre er målingen. Målet som brukes er
typefeil. Hva som danner denne variasjonen som representeres ved typical
error er multifaktorelt, men hoveddelen er som oftest biologisk
[@hopkins2000].

For å måle typefeil har vi brukt within subject deviation metoden. Denne
metoden påvirkes ikke av at gjennomsnittet endrer seg fra test til test
[@hopkins2000\]. Data for målinger i VO2max fra fem sertifiserte
Australske laboratorier fastslo ett gjennomsnitt på 2.2% for typefeil
\[@halperin2015\]. Data fra det Australske institutt for sport har også
fastslått at en typefeil på omtrent 2% er riktig for både maksimal og
submaksimal VO2 \[@clark2007; @robertson2010; @saunders2009]. Dette
indikerer at med godt kalibrert utstyr og med utøvere som er godt vant
med testingen vil en typefeil på 2% for det biologiske, og analytiske
være riktig [@halperin2015]. Vår typefeil på 4.04% kan derfor tenkes å
være et bilde hvordan det kan se ut med få deltakere, med ulikt
utgangspunkt, men også uten skikkelig standardisering av
treningshverdagen i forkant av testene. Det kan også tenkes at med et
varierende nivå hos deltagerne kan enkelte oppleve en treningseffekt av
test 1. Samtidig som andre kanskje ble slitne av å få en test inn i
treningshverdagen.
